【裁判字號】    99,裁,1634
【裁判日期】    990722
【裁判案由】    營利事業所得稅
【裁判全文】
最  高  行  政  法  院  裁  定
                                      99年度裁字第1634號
再 審原 告  南山人壽保險股份有限公司
代  表  人  甲○○
訴訟代理人  袁金蘭
            林瑞彬  律師
再 審被 告  財政部臺北市國稅局
代  表  人  凌忠嫄
上列當事人間營利事業所得稅事件，再審原告對於中華民國99年
3月11日本院99年度判字第245號判決，提起再審之訴，本院裁定
如下：
    主  文
再審之訴駁回。
再審訴訟費用由再審原告負擔。
    理  由
一、按再審原告提起再審之訴，應依行政訴訟法第277條第1項第
    4款表明再審理由，此為必須具備之程式。所謂表明再審理
    由，必須指明確定判決有何條款之再審事由，及有如何合於
    法定再審事由之具體情事，始為相當，倘僅泛言有何條款之
    再審事由，而無具體情事者，仍難謂已合法表明再審理由，
    所提再審之訴，即屬不合法。又行政訴訟法第273條第1項第
    1款之「適用法規顯有錯誤」，係指原判決所適用之法規與
    該案應適用之現行法規相違背，或與解釋判例有所牴觸者而
    言。
二、再審原告90年度營利事業所得稅結算申報，原列報利息收入
    新臺幣（下同）27,861,275,204元，經再審被告初查調增利
    息收入324,301,572元（債券之溢價攤銷數），核定利息收
    入28,185,576,776元。再審原告不服，循序提起行政訴訟，
    經原審判決將訴願決定及復查決定均撤銷，再審被告不服，
    提起上訴，經本院99年度判字第245號判決（下稱原確定判
    決）判決：「原判決廢棄。被上訴人（即再審原告）在第一
    審之訴駁回。第一審及上訴審訴訟費用均由被上訴人負擔。
    」，再審原告不服，以原確定判決有行政訴訟法第273條第1
    項第1款所定事由，提起本件再審之訴。
三、再審原告再審意旨略以：(一)所得稅法第62條係針對債券以
    及其他長期投資項目進行估價之規定，而非衡量損益之規定
    ，且債券投資於到期還本時不會有超過現價之利息部分，所
    得稅法第62條第2項規定亦與本件無關，原確定判決錯誤認
    為所得稅法第62條可作為本案之依據，實有適用量能課稅原
    則不當之違法。(二)財政部民國75年7月6日臺財稅第754141
    6號函釋(下稱75年函釋)，並未定義利息收入之詳細計算方
    式，且該函釋應僅於債券評價發行時方有適用，原確定判決
    卻於本債券溢價發行案件中援引該函，屬對正確及有效法規
    命令適用之不當，對判決顯有影響，有「判決違背法令」之
    違法情事。(三)又財政部75年函釋規定以面額及票面利率計
    算利息收入，絕非唯一計算債券利息收入之方法，再審被告
    於「93年度國稅法規暨稽徵實務座談會」中亦表示財政部75
    年函釋僅於債券平價發行之狀況下有其適用，且該函釋於本
    案適用之結果又會造成相同之債券投資成本於計算利息收入
    與計算買賣有價證券損益時採取不同數字之矛盾現象，則原
    確定判決仍據為適用，自有違誤。況再審原告業已舉財政部
    81年5月28日臺財稅第810792353號函釋及85年10月21日臺財
    稅第851910621號函釋等其他類似財政部解釋令說明財政部
    75年函釋絕非計算債券利息之唯一方式，原確定判決顯有應
    適用而未適用之顯然錯誤。(四)原確定判決將長期債券投資
    之資產期末評價，與長期債券投資折溢價攤銷之當期所得混
    為一談，有違所得稅法第24條與司法院釋字第420號解釋之
    意旨。(五)再審原告將債券溢價以利息法攤銷作為利息收入
    之減項、債券折價以利息法攤銷作為利息收入之加項，且按
    攤還期限反應現價，實符合原確定判決所適用之所得稅法第
    62條及「一致性」之規定，且債券交易實務確係以「殖利率
    」計算成交現價，故所得稅法第62條規定之原利率實為債券
    發行時之「殖利率」，而非票面利率，原確定判決將溢價（
    折價）於最後一期兌息時一次認列為損失（利得）之作法，
    有應適用所得稅法第22條「權責發生制」而未適用之違法。
    (六)從立法院通過之所得稅法第24條之1立法意旨，可知所
    得稅法第62條之「原利率」係採「原交易時之市場利率」，
    更證原確定判決對本案「利率」之認定與實際不符。復參酌
    稅捐稽徵法第1條之1但書規定新發布之解釋函令，有利於納
    稅義務人者，對於尚未核課確定之案件適用之，本次增訂之
    所得稅法第24條之1雖非解釋函令，然依舉輕明重之法理，
    且財政部75年函釋既以立法方式確認有誤，則本案尚未確定
    ，自有該新增之所得稅法第24條之1的適用，原確定判決對
    本件「利率」之認定顯與實際不符。(七)債券溢價及折價攤
    銷再審原告係依財務會計準則公報之規定及一般公認會計原
    則方式處理，且所得稅法及相關財政部解釋令無相關規定，
    即應依營利事業所得稅查核準則（下稱查核準則）第2條第2
    項規定之方式申報所得稅，原確定判決未適用前揭查核準則
    及財務會計準則公報第21號及第26號規定，適用法律顯有錯
    誤等語。
四、經核財務會計準則公報並非法令，再審意旨未就如何自所得
    稅法第62條得出「認定債券利息數額須採溢折價攤銷方式」
    之結論，自不能認就其所主張原確定判決適用所得稅法第62
    條顯有錯誤，已表明具體情事。又原確定判決係認：債券之
    發行（買賣），係折價或溢價發行（買賣），固繫於市場需
    求，由當時市場利率與票面利率間之相對高低比例決定，惟
    投資人於選擇債券之初，應即已通盤考量全部狀況，是債券
    溢、折價即應與債券之評價課題合併處理；債券長期投資因
    係以長期持有為目的，則市價變動之損益不會在短期內實現
    ，且短期之市價下跌仍可能在往後年度回升，故長期投資未
    實現跌價損失係列於資產負債表股東權益項下為減項，不列
    入當期盈餘項下，而不影響損益表；且再審原告既係採長期
    債券投資，其在第1年支付現金買進債券之同時，即將債券
    帳列資產項下長期投資科目，當無於購入第2年度以後帳列
    其他科目及另有相對應之成本產生之可能，其利息收入雖係
    因一定之約定利率所產生，惟因並未再行支付現金，自無在
    債券持有期間內有所謂與成本配合之問題，故無將債券割裂
    後單獨將債券利息收入部分計算損益之理；倘將系爭債券溢
    價攤銷列為利息收入之減項，列為當期營利事業所得稅結算
    申報計算損益之基礎，除有違稅捐行政一致性之處理原則，
    亦易導致操縱損益，而生原屬免稅證券交易損益項目之成本
    ，轉換於每年之應稅利息收入項下減除之規避稅負之投機行
    為，有違所得稅法第4條之1規定及實質課稅、公平性原則。
    再審意旨並未就原確定判決上述法律適用，具體說明如何適
    用法規顯有錯誤，而僅重述其對於上開確定判決、原處分或
    訴願決定不服之理由，並就業經原確定判決詳為論斷所不採
    之理由，泛謂原確定判決違法，難謂已合法表明再審理由。
    依首揭規定及說明，本件再審之訴為不合法，應予駁回。
五、據上論結，本件再審之訴為不合法。依行政訴訟法第278條
    第1項、第104條、民事訴訟法第95條、第78條，裁定如主文
    。
中    華    民    國    99    年    7     月    22    日
                    最高行政法院第五庭
                        審判長法官  黃  璽  君
                              法官  廖  宏  明
                              法官  鄭  忠  仁
                              法官  吳  東  都
                              法官  陳  金  圍

以  上  正  本  證  明  與  原  本  無  異
中    華    民    國    99    年    7     月    22    日
                              書記官  彭  秀  玲

司法院資訊處製作；財團法人民間司法改革基金會備份。
